臺灣士林地方法院民事判決
111年度訴字第426號
原      告  李三良  
            李慶彰  

            李敏雙  
共      同
訴訟代理人  李富祥律師
被      告  呂進益  
            呂彥鋒  
兼 上 一人
訴訟代理人  呂進添  
上列當事人間請求返還土地等事件，本院於民國111年10月6日言
詞辯論終結，判決如下：
　　主　　　文
一、被告呂進益應將占有原告所有坐落臺北市○○區○○段000○0地
    號土地如附圖標示A所示之地上物拆除，並將前開占有之土
    地返還予原告。
二、被告呂彥鋒、呂進添應自占有前項土地之地上物遷出。
三、被告呂進益應自111年10月7日起至返還第一項土地之日止，
    按月給付原告李三良、李慶彰及李敏雙各新臺幣(下同)643
    元。
四、原告其餘之訴駁回。
五、訴訟費用由被告負擔。
六、本判決第一、二項於原告以731,000元供擔保後得假執行。
    但被告如以2,192,000元為原告預供擔保，得免為假執行。
七、本判決第三項於原告分別按月以220元為被告呂進益供擔保
    後，得假執行；但被告呂進益如按月以650元分別為原告預
    供擔保，得免為假執行。 
八、原告其餘假執行之聲請駁回。
    事實及理由
一、原告主張：
　㈠坐落臺北市○○區○○段000○0地號土地（下稱系爭土地）為原告
    所有，訴外人呂李玉貺所有如臺北市士林地政事務所111年6
    月13日土地複丈成果圖(下稱附圖)標示A所示之鐵皮地上物
    （下稱系爭地上物）占用系爭土地，系爭地上物有獨立出入
    口。呂李王貺業於111年7月25日死亡(原告於111年8月10日
    具狀追加呂李玉貺，惟呂李玉貺於追加前已死亡，原告嗣具
    狀撤回其訴)，其生前為系爭地上物之事實上處分權人，全
    體繼承人一致同意由被告呂進益繼承，故被告呂進益現為系
    爭地上物之事實上處分權人。另被告呂彥鋒、呂進添則現為
    系爭地上物之使用人，其等無權占用系爭土地，爰依民法第
    767條第1項規定請求被告呂進益拆除系爭地上物並返還土地
    ，被告呂彥鋒、呂進添遷出系爭地上物。
　㈡原告李三良、李慶彰於85年間經法院拍賣共同取得系爭土地
    之所有權，嗣於109年間各贈與應有部分1/6予原告李敏雙，
    如被告就系爭土地有租賃關係存在，執行法院前往查封時被
    告應得出面主張有租賃關係而得主張優先承買權，惟被告未
    為之。且兩造間也無簽訂任何租約書面，被告雖曾數次每年
    給付原告5,000元，惟此非每年均有給付，而且此為補貼繳
    納地價稅而非租金，況每年5,000元已遠低於系爭土地合理
    之租金行情，顯見並非作為使用系爭土地之對價，原告嗣於
    109年後即已拒絕被告之給付，難謂兩造間有租賃契約之意
    思表示合致而存有租賃關係。又即使認為兩造間有附負擔之
    使用借貸關係，惟此借貸未定期限，亦不能依借貸之目的而
    定期限，爰依民法第470條第2項規定請求返還借用土地，先
    前已有以律師函為終止使用借貸之意思表示。另原告現有在
    系爭土地停放營業及自用車輛之需要，遂依民法第472條第1
    款規定終止使用借貸契約。
　㈢又被告呂進益無權占有系爭土地而受有利益，使用他人所有
    物本身不能返還，然使用他人土地需支付租金乃社會通常觀
    念，故應依土地法第105條準用第97條規定，計算被告呂進
    益每月之不當得利之價額3,859元（計算式：每平方公尺申
    報地價7,120×土地占用面積65.04×10%÷12＝3,859，元以下四
    捨五入〈下同〉）。原告有同一債權，其給付為可分，依民法
    第271條規定平均受分之，故原告依不當得利法律關係，各
    請求被告呂進益按月給付1,286元（計算式：3859÷3＝1,286
    ）等語。
　㈣並聲明：
　⒈被告呂進益應將坐落系爭土地上如附圖標示A所示之系爭地上
    物拆除，並將前開土地返還予原告。
　⒉被告呂彥鋒、呂進添應自占有前項土地之地上物遷出。
　⒊被告呂進益應自起訴狀繕本送達翌日起至返還第1項土地之日
    止，按月給付原告李三良、李慶彰及李敏雙各1,286元。
　⒋願供擔保請准宣告准予假執行。
二、被告抗辯：
　㈠系爭地上物屬於門牌號碼臺北市○○區○○○路0段000巷00號房屋
    之一部分，前開房屋每年皆有繳納房屋稅，且系爭地上物係
    訴外人即被告呂進益之曾叔父呂王在日治時代向訴外人即原
    地主李根興口頭租用，非營利用，歷年租金均繳納予李根興
    ，嗣其子出售土地，不清楚地主何人而未再繳納，此租賃關
    係於原告取得系爭土地所有權前即已存在。又前開房屋於85
    年拍賣時之所有權人為呂王，故被告無優先承買權。嗣於85
    年間原告取得系爭土地後，因兩造為親戚，被告表示願以代
    繳地價稅方式承租系爭土地，並以高於地價稅之5,000元作
    為租金按年支付給原告，長達24年，原告迄109年方拒絕收
    受租金。雙方已同意被告每年支付5,000元作為租用系爭土
    地之對價，租金代價之高低並不影響契約之合法性。過去租
    金高於地價稅，被告無不當得利之問題，現因租金與地價稅
    金額已接近，為避免地價稅調高時造成原告損失，被告願提
    供土地租金每年7,000元。若認兩造間不成立租賃關係，兩
    造間仍有使用借貸關係，被告具有占用系爭土地之權源，可
    繼續使用系爭土地。
　㈡又原告計算租金方式與現況不符，附近長期有水患問題，加
    上50年禁建規定而造成道路狹小、環境不佳，附近出租之土
    地單價約於1個月1坪70至120元，以100元為計算基礎，換算
    後約為1平方公尺1年396元等語。
　㈢並聲明：原告之訴駁回。
三、本院為行集中審理協同兩造協議並簡化爭點整理如下：
　㈠兩造不爭執事項
　⒈系爭土地為原告所共有，原告李三良、李慶彰於85年6月17日
    因拍賣為原因取得系爭土地之應有部分，原告李敏雙嗣於10
    9年9月24日因贈與為原因取得系爭土地之應有部分。
　⒉如附圖標示A所示面積65.04平方公尺之系爭地上物占用系爭
    土地。
　⒊原告取得系爭土地所有權前，其上已有系爭地上物，系爭地
    上物為被告呂進益所有，其有事實上處分權，現由被告呂彥
    鋒、呂進添使用。
　⒋系爭土地之申報地價7,120元／㎡。
　⒌被告數次每年給付5,000元予原告，貼補地價稅。
　㈡兩造爭執事項
　⒈被告有無占用系爭土地之權源？被告與原告間為租賃還是使
    用借貸之關係？
　⒉原告依照民法第470條第2項規定請求拆除系爭地上物，返還
    土地，及遷出系爭地上物，有無理由？
　⒊原告依照民法第472條第1款規定終止使用借貸關係，有無理
    由？
　⒋原告請求不當得利，以若干為適當？
四、本院之判斷
  ㈠按所有人對於無權占有或侵奪其所有物者，得請求返還之；
    對於妨害其所有權者，得請求除去之。民法第767 條第1 項
    前段、中段定有明文。次按當事人主張有利於己之事實者，
    就其事實有舉證之責任，民事訴訟法第277條本文定有明文
    。而以無權占有為原因，本件原告請求返還所有物之訴，被
    告所有、使用之系爭地上物占用系爭土地，則被告應就其取
    得占有具有合法、正當權源之事實證明之。而被告抗辯其系
    爭地上物之占用，對所坐落之系爭土地存有租賃或使用借貸
    權限等語，為原告所否認，自應由被告就其前開所辯負舉證
    之責。
  ㈡兩造間就系爭土地存有使用借貸關係：
　⒈按稱使用借貸者，謂當事人一方以物交付他方，而約定他方
    於無償使用後返還其物之契約，民法第464條定有明文。按
    租賃與使用借貸均係將物交付他人使用，其區別主要在於使
    用人是否支付代價予交付人，故如土地所有人將土地交付他
    人使用，僅由使用人負擔於收受稅單後代為繳納稅捐，並非
    以之為使用土地之代價者，仍屬無償之使用借貸，即所謂附
    負擔之使用借貸(最高法院86年度台上字第1286號、84年度
    台上字第2627號判決意旨參照)。
　⒉被告雖抗辯：在原告取得系爭土地所有權以前，被告呂進益
    之曾叔父呂王在日治時代向原地主李根興租用，歷來租金均
    交給李根興云云，並提出空照圖為證(見本院之證物袋)。惟
    空照圖所示充其量只能證明系爭地上物於85年前即已占用系
    爭土地，但無法證明兩造之前手有何租賃或使用借貸之意思
    表示合致。此外，被告未能再未舉證以實其說，是其前揭抗
    辯不足採信。
　⒊復查，原告李三良、李慶彰於85年6月17日取得系爭土地所有
    權後，被告數次每年給付5,000元予原告，貼補地價稅等情
    ，為兩造所不爭執，可堪認定。惟原告主張：被告非每年均
    有給付5,000元等語，被告對此亦未舉證證明其每年均有給
    付5,000元之利己事實，堪認被告雖曾幾年給付5,000元予原
    告以貼補地價稅，但非按年給付。又截至109年止，原告容
    忍被告之系爭地上物使用系爭土地長達20幾年，並以被告所
    給付之5,000元貼補地價稅之用，應認原告有同意被告使用
    系爭土地之意思。惟被告並非每年均有給付5,000元，且該
    金額甚至低於110年度地價稅8,526元(見本院卷第214頁地價
    稅課稅明細表)，尚難認與當地之租金行情相當。而被告對
    於兩造確有具體約明5,000元為每年使用系爭土地之對價租
    金，亦未能舉證以實其說。綜上，兩造間無對應之對價關係
    存在，應認被告使用系爭土地為使用借貸之性質，並附有貼
    補地價稅之負擔，且未定期限。是原告主張被告占用系爭土
    地欠缺任何占有權源等語，及被告抗辯：其基於租賃關係占
    用系爭土地等語，均屬無據。 
　㈢原告依照民法第470條第2項規定請求拆除系爭地上物，返還
    土地，及遷出系爭地上物，為無理由：
　⒈按借用人應於契約所定期限屆滿時，返還借用物；未定期限 
    者，應於依借貸之目的使用完畢時返還之。但經過相當時期
    ，可推定借用人已使用完畢者，貸與人亦得為返還之請求。
    借貸未定期限，亦不能依借貸之目的而定其期限者，貸與人
    得隨時請求返還借用物。民法第470條第1項、第2項分別定
    有明文。
　⒉經查，兩造間就系爭土地有未定期限之使用借貸關係，業如
    前述。而被告抗辯：系爭地上物為住家臺北市○○區○○○路0段
    000巷00號房屋之一部分，作為倉庫等語(見本院卷第38、13
    1頁)。復依履勘時所攝之系爭地上物現況照片所示(見本院
    卷第92-95頁)，系爭地上物依附旁側房屋所建，形成遮風蔽
    雨但對外開放之空間，現況係供堆置雜物及停車擺放，依此
    情形，應認兩造間當初就系爭土地之利用，輔助提供予居家
    建物使用，供作倉庫及停車，具有使用目的。從而，本件使
    用借貸固然為未定期限，惟其供住家建物之用，並無不能依
    借貸之目的定其期限之情形。故原告依民法第470條第2項規
    定請求拆除系爭地上物，返還土地，及遷出系爭地上物，核
    與本條項「不能依借貸之目的而定其期限」之要件有別，故
    不予准許。
　㈣原告依照民法第472條第1款規定終止使用借貸關係，為有理
    由：
　⒈按使用借貸，其借用人應於依借貸之目的使用完畢時，返還
    借用物予貸與人，此係使用借貸關係當然消滅原因之一，與
    使用借貸之終止，須待貸與人合法為終止之意思表示，使用
    借貸關係始生消滅之情形並不相同，此觀民法第470條第1項
    及第472條之規定自明(最高法院107年度台上字第1841號判
    決意旨參照) 。又按「貸與人因不可預知之情事，自己需用
    借用物者」，得終止契約，係不問使用借貸是否定有期限，
    均有其適用。而所謂自己需用借用物，祇須貸與人有自己需
    用借用物之原因事實為已足，其是否因正當事由而有收回之
    必要，即非所問 (最高法院85年度台上字第122號判決意旨
    參照)。再所謂不可預知之情事，指在訂立使用借貸契約以
    後所發生之情事，而非訂立契約時所能預見者而言。所謂自
    己需用借用物，祇須貸與人有自己需用借用物之原因事實為
    已足，該使用借貸是否定有期限或依借貸之目的使用是否完
    畢，均非所問(最高法院87年度台上字第1543號判決意旨參
    照)。
　⒉經查，兩造前因雙方子女於系爭土地上之停車糾紛衍生提告
    竊占刑事糾紛，原告李敏雙前於警詢時陳稱：被告呂進益自
    85年起在系爭土地建造車庫，至今沒有歸還給我們，後來我
    兒子張發榮買車後需要車位，所以停在該處，我們有要求被
    告呂進益歸還土地等語(見士林地方檢察署110年度偵字第18
    995號卷第46頁)。張發榮於警詢時亦陳稱：我名下有1輛343
    5-UL自小客車，我本人實際使用，我於110年8月14日至9月2
    5日停放在系爭地上物搭建處等語(見前揭卷第34頁)。從而
    ，原告李敏雙之兒子於使用借貸成立多年後購車，且衡以臺
    北市停車不易，尚需負擔停車費用，此等情形非原告於85年
    間成立使用借貨契約可得預知，且原告有在系爭土地停放自
    家車輛之需用事實。故原告於111年10月6日當庭依民法第47
    2條第1款終止本件使用借貸契約，合乎本條款之終止事由，
    是其主張使用借貸已生終止之結果，應屬可採。至於原告主
    張其前於111年1月24日亦以律師函終止使用借貸等語，惟依
    該律師函所示(見本院卷第24頁)，係以被告無權占有為由請
    求拆除地上物返還土地，並未為終止使用借貸之意思表示，
    故原告此部分主張，並不可採。
　㈤關於不當得利之計算：
　⒈按無法律上之原因而受利益，致他人受損害者，應返還其利
    益，民法第179 條前段定有明文。而無權占有他人之土地，
    可能獲得相當於租金之利益，並致土地所有權人無法對土地
    為使用收益，而受有同額之損害，應為社會通常之觀念（最
    高法院61年度台上字第1695號判決〈原判例〉意旨參照）。是
    無權占有人顯係無法律上之原因而受利益，並致土地所有權
    人受有損害，則土地所有權人自得依不當得利之法律關係，
    請求無權占有人給付相當於租金之利益。兩造間之使用借貸
    關係於111年10月6日終止，業如前述，則其後被告呂進益之
    系爭地上物無權占用系爭土地，乃無法律上原因而受有利益
    ，因而致原告受有損害，則原告依民法第179條規定，請求
    上訴人自111年10月7日起至返還土地之日止占用土地相當於
    租金之不當得利，即屬有據；逾此範圍之請求，則屬無據。
  ⒉按城市地方房屋之租金，以不超過土地及其建築物申報總價
    年息10% 為限；而前開規定於租用基地建築房屋之情形準用
    之，土地法第97條第1 項、第105 條亦有明文。又所謂年息
    10% 為限，乃指基地租金之最高限額而言，並非必須照申報
    價額年息10% 計算之，尚須斟酌基地之位置，工商繁榮程度
    、使用人利用基地之經濟價值、所受利益，彼等關係及社會
    感情等情事，以為決定。另土地法第97條第1 項規定所謂之
    土地價額，依同法施行法第25條規定，係指法定地價而言，
    而土地法第148 條規定土地所有權人依土地法所申報之地價
    為法定地價。本院審酌系爭土地近臺北海洋科大士林校區，
    ○○○路0段，附近為住宅區等情，業據兩造所不爭執(見本院
    卷第209、210頁)於卷，並有Google地圖、空照定位圖在卷
    可參（見本院卷第200-204頁)。故認原告請求被告占用系爭
    土地相當於租金之不當得利，以申報地價7,120元／㎡年息5%
    計算為適當。準此，原告得請求被告呂進益自111年10月7日
    起至返還土地之日止，按月各給付原告李三良、李慶章、李
    敏雙643元（計算式：每平方公尺申報地價7,120×土地占用
    面積65.04×5%÷12＝1,930；1,930÷3＝643），為有理由，應予
    准許；逾此範圍之請求為無理由，應予駁回。
五、綜上所述，兩造於85年間成立之使用借貸關係，業經原告於
    111年10月6日依民法第472條第1款終止之，被告其後則為無
    權用系爭土地。從而，原告依第767 條第1 項前段、中段、
    第179 條規定，請求被告呂進益將坐落系爭土地上如附圖標
    示A所示之系爭地上物拆除，並將前開占有之土地返還予原
    告。被告呂彥鋒、呂進添自占有前項土地之地上物遷出。被
    告呂進益自111年10月7日起至返還土地之日止，按月各給付
    原告李三良、李慶章、李敏雙643元，為有理由，應予准許
    。逾此範圍之請求，為無理由，應予駁回。
六、兩造陳明願供擔保，聲請宣告假執行及免為假執行，經核原
    告勝訴部分，合於法律規定，爰分別酌定相當之擔保金額宣
    告之。至原告敗訴部分，其假執行之聲請已失所依附，應併
    予駁回。
七、本件事證已臻明確，兩造其餘攻擊防禦方法及所提證據經審
    酌後，於判決結果不生影響，爰不另一一論駁，附此敘明。
八、訴訟費用負擔之依據：民事訴訟法第79條、第85條第1項前
    段。
中　　華　　民　　國　　111 　年　　10　　月　　20　　日
　　　　　　　　　民事第五庭　法  官　張新楣
以上正本係照原本作成。
如對本判決上訴，應於判決送達後20日內向本院提出上訴狀，若
委任律師提起上訴者，應一併繳納上訴審裁判費，否則本院得不
命補正逕行駁回上訴。
中　　華　　民　　國　　111 　年　　10　　月　　20　　日
                              書記官  葉乙成